【裁判字號】    92,判,1494
【裁判日期】    921030
【裁判案由】    徵收補償
【裁判全文】
最  高  行  政  法  院  判  決                  九十二年度判字第一四九四號
    上  訴  人  甲○○
    訴訟代理人  丁○○
    被 上訴 人  內政部
    代  表  人  乙○○
    被 上訴 人  臺中縣政府
    代  表  人  丙○○
    被 上訴 人  臺中縣潭子鄉公所
    代  表  人  蕭隆澤
右當事人間因徵收補償事件，上訴人對於中華民國九十年十二月三十一日臺中高等行
政法院九十年度訴字第一二九七號判決，提起上訴，本院判決如左：
    主  文
原判決關於內政部營建署九十年三月十二日營署工程字第○一四八四七號函部分廢棄
，發回臺中高等行政法院。
其餘上訴駁回。
右駁回部分上訴審訴訟費用由上訴人負擔。
    理  由
一、本件上訴人主張：（一）依訴願法第十六條規定，上訴人主張係受行政處分之「
    利害關係人」，自得提起訴願；且主管機關就上訴人請求事項所為處理，均屬於
    行政處分，臺中縣政府及臺中縣潭子鄉公所係依據內政部民國（以下同）九十年
    三月五日台九十內營字第九○○三八九○號函，及同部九十年三月十二日九○營
    署工程字第○一四八四七號函而為處分，拒絕上訴人請求，則該函文所決定之效
    力，顯然及於上訴人，原判決就上訴人何以非利害關係人未予說明，有判決不備
    理由之違法；另前開二函既係對上訴人請求給付補償費而為如何處理之指示，豈
    能謂非行政處分。原判決認非屬行政處分，顯有不適用法規之違背法令。次按司
    法院釋字第五三四號解釋理由，明白揭示若係基於公共利益目的，就闢為公用財
    產「於不得收回時，得依法請求補償相當之金額」文義極為明顯。系爭土地基於
    公共利益，上訴人無法收回，極為顯然，苟係未經徵收，即應依法補行徵收，既
    不同意徵收，又不同意補償，於訴願遭駁回後，又不能請求給付，足見原判決顯
    有不適用法則之違背法令情事。（二）上訴人所有坐落臺中縣潭子鄉○○段第一
    ○二二號等十三筆土地（下稱系爭土地），面積五三一．○九平方公尺，依公告
    徵收之道路地形圖冊，已於徵收公告道路用地時，予以公告徵收，原判決就此事
    實，既未加訊問被上訴人臺中縣政府及臺中縣潭子鄉公所，亦未說明系爭土地何
    以未於公告道路範圍之內，憑何以判斷有無徵收，徒以臺中縣政府及臺中縣潭子
    鄉公所所稱「未將該十三筆土地列入徵收計畫書，致產生遺漏徵收之情形」，遽
    行判斷漏未徵收，顯有判決不備理由之當然違背法令情事。再者，未於公告期間
    內提出異議，公告即因而確定，該核准徵收土地案既因公告而確定，系爭土地在
    公告使用範圍之內，豈容疑義，則該徵收效力即已發生，被上訴人始能徵收使用
    土地，原判決遽認為尚未辦理徵收，實有不備理由之當然違背法令情事。另苟認
    定系爭土地未經徵收，惟上訴人既向臺中縣潭子鄉公所請求給付發放本件徵收補
    償費，臺中縣潭子鄉公所除同意辦理補行徵收外，並同意給付該項金額，此等請
    求，於呈請臺中縣政府及內政部時，被上訴人內政部及臺中縣政府均駁回補行徵
    收及給付補償費之請求，上訴人於提起訴願亦遭駁回後，提起本訴後，原審駁回
    上訴人之訴，原判決就何以不能補行徵收，何以不能請求給付，均無理由加以論
    斷說明，判決實有不備理由之當然違背法令情事。（三）查徵收道路用地，其面
    積範圍乃明確確定路線界樁後，再行徵收使用土地，臺中縣政府於都市計畫發布
    實施後，並未辦理地籍測量、分割登記及列出地號，僅公告地籍圖，致生遺漏，
    而未報請臺灣省政府將該十三筆土地列入核准徵收，此乃應歸責於臺中縣政府之
    過失，而於八十九年九月二十六日臺中縣政府辦理地籍圖重測，始發現因臺中縣
    雅潭地政事務所作業之疏失，部分土地重複地號，部分土地未於地籍圖上辦理逕
    為分割手續，致當時辦理徵收該第九號道路預定地時，未將系爭土地列入徵收計
    畫書內，八十二年二月二十六日未經上訴人同意且未完成法定徵收程序之情況下
    ，竟由臺灣省政府住宅及都市發展局闢建成十五公尺寬之道路。系爭土地之情形
    並非司法院釋字第四○○號所稱既成現有巷道之範疇，而係依都市計畫法之規定
    指定為第九號道路預定地，上訴人係依建築法之規定退縮至建築基準線，讓出系
    爭土地作為臺中縣潭子鄉○○路○路面，是以，系爭土地顯非因時效而形成之既
    成道路，當無公用地役之法律關係可言，依舉重明輕之法理，上訴人遵守法律尤
    應受到保護，上訴人等竟以違法之公權力強制奪取人民之土地，原審判決自有違
    法。再查，同為臺中縣潭子鄉○○路之用地，除系爭土地外均已被徵收，此與平
    等原則嚴重違背，為此請求廢棄原判決、被上訴人內政部九十年三月五日營字第
    九○○三八九○號及九十年三月十二日營署工程字第○一四八四七號處分應撤銷
    ；又被上訴人臺中縣政府、臺中縣潭子鄉公所應就第一期公共設施保留地補償費
    專戶結餘款，支付上訴人新臺幣（下同）一千六百八十二萬一千一百二十四元及
    自起訴狀繕本送達翌日起至清償日止，按年息百分之五計算之利息。
二、被上訴人於本審未為答辯。
三、原審斟酌全辯論意旨及調查證據之結果，以：（一）所謂行政處分，依訴願法第
    三條第一項規定係指中央或地方機關就公法上具體事件所為之決定或其他公權力
    措施而對外直接發生法律效果之單方行政行為而言。上訴人訴請撤銷被上訴人內
    政部九十年三月五日台九十內營字第九○○三八九○號函部分，依此函意旨，顯
    係被上訴人內政部本於監督關係，就被上訴人臺中縣政府請示上開事務應如何處
    理之指示，未對本件上訴人直接發生法律效果，非屬對於上訴人之行政處分。再
    者，上訴人於九十年三月八日向被上訴人內政部陳情，請求准予核定發放該徵收
    款項，該部於九十年三月十二日以九○營署工程字第○一四八四七號函復上訴人
    ，此函亦為該部就上訴人所陳情事項所為之法令適用及事實陳述，並告知上訴人
    應向當地地方政府陳請，對於上訴人所陳事項亦未有所准駁，而不生具體的法律
    上效果。依前開說明，被上訴人內政部所為上開二函，依其內容，均非行政處分
    。（二）次按土地徵收補償之權利人固為因公用徵收而經濟受損失之人，惟請求
    徵收補償，必須以土地或一併徵收之改良物已經公告徵收為其要件，是若未依法
    由徵收機關完成徵收手續之前，尚難請求徵收機關予以徵收補償。本件被上訴人
    臺中縣政府於七十九年三月二十日，辦理開闢潭子鄉都市計畫第九號十五米道路
    （潭子鄉○○路），上訴人於起訴狀稱因被上訴人臺中縣政府執行徵收發放補償
    費時，將該十三筆土地予以遺漏，致上訴人所有土地未辦理徵收補償，上訴人於
    八十九年九月二十六日經該府通知地籍重劃變更，迨重測確定後，始行發覺。嗣
    上訴人雖於訴訟中改為主張，稱該系爭土地既已開闢為十五公尺之臺中縣潭子鄉
    ○○號道路使用，該道路所使用之面積，乃係依原有計畫道路使用範圍公告確定
    而徵收後，始行開闢，因實際使用道路之面積，當時即公告確定予以徵收而使用
    ，僅因未於地籍圖上辦理分割作業，未列出地號，致使於發放補償費時，漏未發
    放云云。經查被上訴人臺中縣政府為辦理本件開闢潭子鄉都市計畫第九號十五米
    道路之徵收機關，原徵收案前奉臺灣省政府七十七年九月八日七七府地四字第九
    二八五一號函核准徵收，被上訴人臺中縣政府以七十八年三月二十一日七八府地
    權字第四二五四六號公告徵收，有該二函件附卷可佐，被上訴人臺中縣政府及需
    地機關即被上訴人臺中縣潭子鄉公所均稱此徵收案，並未將上訴人所訴應徵收十
    三筆土地列入徵收計畫書內，致產生遺漏徵收之情形。上訴人前對被上訴人等三
    人函請發放補償費及對被上訴人內政部前述二函件提起訴願時，亦未主張該十三
    筆土地有徵收處分，僅稱被上訴人臺中縣政府漏未辦理徵收補償。嗣上訴人於本
    件訴訟中改為主張系爭十三筆土地，當時即公告確定予以徵收而使用，僅因未於
    地籍圖上辦理分割作業，未列出地號，致使於發放補償費時，漏未發放云云，惟
    政府機關依上開行為時土地法相關規定徵收人民土地，有一定之程序及範圍，對
    於所徵收之土地之標的地號及土地權利人，自應明確記載及報請核准機關核准後
    並公告之，依上訴人所述事實，僅有徵收機關公告地籍圖，而未辦理分割作業及
    列出地號，並未由辦理徵收機關即被上訴人臺中縣政府報請當時臺灣省政府，將
    該十三筆土地列為核准徵收及准予徵收後公告之內容，自難認此十三筆土地業經
    徵收機關予以徵收，而得作為請求辦理徵收機關給付徵收補償費之依據。並說明
    上訴人引用司法院釋字第四○○號及五三四號解釋，此為有關政府對於未辦理徵
    收既成道路之土地，應籌措財源，逐年辦理徵收，及被徵收土地原土地所有權人
    行使買回權之問題，與本件情形並不相同，自不得比附援引，因而駁回上訴人之
    訴。
四、本院查：（一）關於內政部營建署（原判決誤為內政部）九十年三月十二日營署
    工程字第○一四八四七號函部分：按「人民因中央或地方機關之違法行政處分，
    認為損害其權利或法律上之利益，經依訴願法提起訴願而不服其決定，或提起訴
    願逾三個月不為決定，或延長訴願決定期間逾二個月不為決定者，得向高等行政
    法院提起撤銷訴訟。」「經訴願程序之行政訴訟，其被告為左列機關：一、駁回
    訴願時之原處分機關。二、撤銷或變更原處分或決定時，為最後撤銷或變更之機
    關。」行政訴訟法第四條第一項、第二十四條分別定有明文，則人民以提起訴願
    逾三個月不為決定而提起行政訴訟者，應解為應以原處分機關為被告。次按：「
    原告之訴，有左列各款情形之一者，行政法院應以裁定駁回之。但其情形可以補
    正者，審判長應定期間先命補正：‧‧‧」「撤銷訴訟，原告於訴狀誤列被告機
    關者，準用第一項之規定。」行政訴訟法第一百零七條第一項、第二項亦分別予
    以明定。經查：本件上訴人主張其對內政部營建署九十年三月十二日營署工程字
    第○一四八四七號函不服，向被上訴人內政部提起訴願，經四個月，被上訴人內
    政部未為訴願決定，爰提起行政訴訟。揆之前開說明，上訴人提起此部分行政訴
    訟應以內政部營建署為被告，上訴人列內政部為被告，即有未合。前開事項經核
    並非不可補正，原審原應依行政訴訟法第一百零七條第二項規定命上訴人為補正
    ，乃原審未查及此，而以內政部為被告並予判決，自有違誤，上訴意旨指摘原判
    決此部分不當，雖非以此為理由，惟原判決此部分訴訟程序上既有違誤，自應由
    本院將原判決此部分予以廢棄，並發回原法院重為調查後另為適法之裁判。（二
    ）關於內政部九十年三月五日台九十內營字第九○○三八九○號函部分：原判決
    以依訴願法第三條第一項規定，所謂行政處分，係指中央或地方機關就公法上具
    體事件所為之決定或其他公權力措施而對外直接發生法律效果之單方行政行為而
    言。是上訴人請求撤銷被上訴人內政部九十年三月五日台九十內營字第九○○三
    八九○號函，係因被上訴人臺中縣政府於九十年二月十九日九十府地權字第四七
    二六一號函向內政部函稱「為本縣潭子鄉公所擬自第一期公共設施保留地徵收補
    償費專戶剩餘款內支應補辦徵收經費乙案」請求函示，內政部函覆略以：「因該
    公設地徵收補償經費已超過決算法第七條所規定之保留五年期限，宜早日結案，
    不應因地方之要求而一再延長辦理，其所結餘之經費不得再行動支運用並請速繳
    回國庫」等語。依此函意旨觀之，係被上訴人內政部本於監督關係，對於被上訴
    人臺中縣政府請求就上開事務為應如何處理之指示，未對本件上訴人直接發生法
    律效果，並非屬對於上訴人之行政處分等語，經核並無不合。上訴意旨雖仍執陳
    詞謂本件被上訴人內政部函係屬行政處分云云，惟被上訴人並非補償費發放之主
    管機關，所作之前開函並未直接對外發生上訴人補償費發放申請准許與否之效力
    ，縱被上訴人臺中縣政府嗣後依被上訴人內政部之指示而否准發放補償費予上訴
    人，僅得認係屬被上訴人臺中縣政府之處分，是上訴人之主張並非可採，此部分
    上訴為無理由，應予駁回。（三）關於請求給付補償費部分：查為開闢潭子鄉都
    市計畫第九號十五米道路，被上訴人臺中縣政府前奉臺灣省政府七十七年九月八
    日七七府地四字第九二八五一號函核准徵收道路用地，被上訴人臺中縣政府以七
    十八年三月二十一日七八府地權字第四二五四六號公告徵收，有該二函件附卷可
    佐；被上訴人臺中縣政府及需地機關即被上訴人臺中縣潭子鄉公所均稱於此徵收
    案，並未將上訴人所訴應徵收之系爭土地列入徵收計畫書內；上訴人於提起訴願
    時，亦未主張系爭土地業經徵收。至上訴人於提起行政訴訟後，主張系爭土地業
    經徵收一節，惟被上訴人臺中縣政府於辦理徵收時，應將徵收之土地地號及權利
    人明確記載及報請核准機關核准後公告之，依上訴人所述之事實，被上訴人臺中
    縣政府僅公告地籍圖，而未辦理分割作業及列出地號，且未報請臺灣省政府將系
    爭土地列為請求徵收及准予徵收後公告之內容，自難認系爭土地業經徵收等情，
    業經原審調查認定明確，並詳敘其認定之理由，核無不合。上訴人謂徵收道路之
    地籍圖已於徵收公告道路用地時予以公告，原審就此未訊問被上訴人臺中縣政府
    及臺中縣潭子鄉公所，亦未說明系爭土地何以未於公告道路範圍之內，憑何以判
    斷有無徵收，有不備理由之當然違背法令情事云云。惟前開道路地籍圖公告時，
    既無列出道路用地地號，自難憑該項公告謂系爭土地已生業經徵收之效力；至系
    爭土地何以未列入徵收範圍，與系爭土地因未列入徵收範圍而不生徵收效力無關
    ，系爭土地未列入徵收道路用地範圍之理由，原無調查之必要，原審未予調查或
    於判決內為論述，於法無違。又系爭道路用地徵收公告期滿無人異議，核准徵收
    土地之處分縱因而確定，惟系爭土地既不在公告徵收範圍之內，無從因前開徵收
    處分確定即謂就系爭土地亦發生徵收效力。另本件上訴人於原審起訴時，係請求
    被上訴人臺中縣政府、臺中縣潭子鄉公所給付徵收補償款，而非請求作成補行徵
    收之處分，原判決就本件得否補行徵收未予論述，原無不合，上訴人指為理由不
    備，並非有理。再者，臺中縣潭子鄉○○路用地，除系爭土地外，業經徵收，系
    爭土地則否，有無違反平等原則；另系爭土地經作為臺中縣潭子鄉○○路之用地
    ，應如何予以徵收補償等情，均與上訴人主張其因系爭土地業經徵收而起訴請求
    給付補償費無關，上訴人以前開理由主張原判決違法，求為廢棄，自非有理，應
    予駁回。
據上論結，本件上訴為一部無理由，一部有理由，爰依行政訴訟法第二百五十五條第
一項、第二百五十六條第一項、第二百六十條第一項、第九十八條第三項前段，判決
如主文。
中      華      民      國     九十二     年     十     月     三十     日
                          最 高 行 政 法 院 第 三 庭
                                審 判 長 法  官      葉  振  權
                                         法  官      林  茂  權
                                         法  官      吳  錦  龍
                                         法  官      劉  鑫  楨
                                         法  官      吳  明  鴻
右  正  本  證  明  與  原  本  無  異
                                         法院書記官  阮  桂  芬
中    華    民    國    九十二      年      十        月      三十      日


司法院資訊處製作；財團法人民間司法改革基金會備份。
